ACORDAO-COMPLETO-2396670

ACÓRDÃO 3349/2020 ATA 8/2020 - SEGUNDA CÂMARA

VISTO, relatado e discutido o presente recurso de reconsideração interposto em face do Acórdão 5272/2019-TCU-Segunda Câmara, que tratou de Tomada de Contas Especial instaurada pela Fundação Nacional de Saúde (Funasa) em face da impugnação parcial de despesas referentes ao Termo de Compromisso TC/PAC 350/2007 (Siafi 635056) de recursos federais repassados à Prefeitura Municipal de São Luís do Quitunde/AL que se destinavam à ação de melhorias sanitárias domiciliares,
	ACORDAM os ministros do Tribunal de Contas da União, reunidos em sessão da 2ª Câmara, ante as razões expostas pelo relator e com fundamento nos artigos 32, inciso I, e 33, da Lei 8.443, de 1992, em: 
	9.1. conhecer do recurso de reconsideração e, no mérito, negar-lhe provimento; 
	9.2. dar ciência desta deliberação ao recorrente, aos demais interessados e à Procuradoria da República no Estado de Alagoas.

Recurso de reconsideração interposto em face do Acórdão 5.272/2019-TCU-Segunda Câmara, que tratou de Tomada de Contas Especial instaurada pela Fundação Nacional de Saúde (Funasa) em face da impugnação parcial de despesas referentes ao Termo de Compromisso TC/PAC 350/2007 (Siafi 635056) de recursos federais repassados à Prefeitura Municipal de São Luís do Quitunde/AL que se destinavam à ação de melhorias sanitárias domiciliares

Segunda Câmara

Município de São Luís do Quitunde - AL.

3. Interessados/Responsáveis/Recorrentes:
3.1. Interessado: Fundação Nacional de Saúde (26.989.350/0001-16).
3.2. Responsáveis: Cicero Cavalcanti de Araujo (XXX.808.908-XX); Eficaz Construções e Empreendimentos Ltda. - EPP (01.590.935/0001-38); Eraldo Pedro da Silva (XXX.077.704-XX); Jean Fábio Braga Cordeiro (XXX.740.604-XX); Município de São Luís do Quitunde - AL (12.342.671/0001-10).
3.3. Recorrente: Jean Fábio Braga Cordeiro (XXX.740.604-XX).

13.1. Ministros presentes: Ana Arraes (Presidente), Augusto Nardes (Relator) e Raimundo Carreiro.
13.2. Ministros-Substitutos presentes: Marcos Bemquerer Costa e André Luís de Carvalho.

ACORDAO-COMPLETO-2414401

Acórdão 6335/2020 - Segunda Câmara

AUGUSTO NARDES

Ministro Raimundo Carreiro.

Adoto como relatório a instrução de mérito elaborada no âmbito da Secretaria de Recursos (Serur) de peça 103, acolhida pelo corpo dirigente da unidade técnica (peças 104 e 105) , contando, ainda, à peça 106, com a anuência do Ministério Público junto a este Tribunal (MPjTCU) :
"INTRODUÇÃO
1.	Trata-se de recurso de reconsideração interposto por Jean Fábio Braga Cordeiro, ex-Prefeito Municipal de São Luís do Quitunde/AL (peça 95) , contra o Acórdão 5272/2019-TCU-Segunda Câmara (peça 76) , de relatoria do Ministro Raimundo Carreiro.
1.1. 	A deliberação recorrida apresenta o seguinte teor (subitens assinalados em negrito representam a concessão de efeito suspensivo recursal) : 
 (...) 
9.1. considerar revéis o Sr. Eraldo Pedro da Silva (CPF: XXX.077.704-XX) , ex-Prefeito de São Luís do Quitunde/AL (gestão 01/01/2013 a 10/11/2015) , e o Município de São Luís do Quitunde/AL (CNPJ: 12.342.671/0001-10) , dando-se prosseguimento ao processo, com fulcro no art. 12, §3º, da Lei 8.443/92;
9.2. rejeitar as alegações de defesa dos responsáveis Jean Fábio Braga Cordeiro (CPF: XXX.740.604-XX) , ex-Prefeito de São Luís do Quitunde/AL (gestão 01/01/2009 a 11/12/2009) , e Cícero Cavalcante de Araújo (CPF XXX.808.908-XX) , ex-Prefeito de São Luís do Quitunde/AL (gestão 12/12/2009 a 04/10/2010) , e da empresa Eficaz Construções e Empreendimentos Ltda.;
9.3. julgar, com fundamento nos arts. 1º, inciso I, 16, inciso III, alínea "c" da Lei 8.443/1992 c/c os arts. 19 e 23, inciso III, da mesma Lei, irregulares as contas do Município de São Luís do Quitunde/AL (CNPJ: 12.342.671/0001-10) , e condená-lo ao pagamento das quantias a seguir especificadas, com a fixação do prazo de 15 (quinze) dias, a contar da notificação, para comprovar, perante o Tribunal (art. 214, inciso III, alínea "a", do Regimento Interno do TCU) , o recolhimento das dívidas aos cofres da Fundação Nacional de Saúde/Funasa, atualizadas monetariamente e acrescidas dos juros de mora, calculadas a partir das datas discriminadas até a data da efetiva quitação do débito;
DATA Valor (R$) 
17/8/2015 11.821,60
31/3/2011 4.361,83
9.4. julgar, com fundamento nos arts. 1º, inciso I, 16, inciso III, alínea "b" da Lei 8.443/1992 c/c os arts. 19 e 23, inciso III, da mesma Lei, irregulares as contas do Sr. Eraldo Pedro da Silva (CPF XXX.077.704-XX) , ex-Prefeito de São Luís do Quitunde/AL (gestão 01/01/2013 a 10/11/2015) , aplicando-lhe a multa referida no art. 58, inciso I, da Lei 8.443/1992, no valor de R$ 5.000,00 (cinco mil reais) , fixando-lhe o prazo de 15 (quinze) dias, a partir das notificações, para que comprove, perante o Tribunal, o recolhimento da quantia aos cofres do Tesouro Nacional, atualizada monetariamente desde a data deste Acórdão até a data do efetivo recolhimento, se for paga após o vencimento, na forma da legislação em vigor;
9.5. julgar, com fundamento nos arts. 1º, inciso I, 16, inciso III, alíneas "b" e "c" da Lei 8.443/1992 c/c os arts. 19 e 23, inciso III, da mesma Lei, irregulares as contas do Sr. Jean Fábio Braga Cordeiro (CPF: XXX.740.604-XX) , ex-Prefeito de São Luís do Quitunde/AL (gestão 01/01/2009 a 11/12/2009) , aplicando-lhe a multa referida no art. 57 da Lei 8.443/1992, no valor de R$ 10.000,00 (dez mil reais) , fixando-lhe o prazo de 15 (quinze) dias, a partir das notificações, para que comprove, perante o Tribunal, o recolhimento da quantia aos cofres do Tesouro Nacional, atualizada monetariamente desde a data deste Acórdão até a data do efetivo recolhimento, se for paga após o vencimento, na forma da legislação em vigor;
9.6. julgar, com fundamento nos arts. 1º, inciso I, 16, inciso III, alínea "c" da Lei 8.443/1992 c/c os arts. 19 e 23, inciso III, da mesma Lei, irregulares as contas do Sr. Cícero Cavalcante de Araújo (CPF XXX.808.908-XX) , ex-Prefeito de São Luís do Quitunde/AL (gestão 12/12/2009 a 04/10/2010) , aplicando-lhe a multa referida no art. 57 da Lei 8.443/1992, no valor de R$ 10.000,00 (dez mil reais) , fixando-lhe o prazo de 15 (quinze) dias, a partir das notificações, para que comprove, perante o Tribunal, o recolhimento da quantia aos cofres do Tesouro Nacional, atualizada monetariamente desde a data deste Acórdão até a data do efetivo recolhimento, se for paga após o vencimento, na forma da legislação em vigor;
9.7. julgar, com fundamento nos arts. 1º, inciso I, 16, inciso III, alínea "d" da Lei 8.443/1992 c/c os arts. 19 e 23, inciso III, da mesma Lei, irregulares as contas da empresa Eficaz Construções e Empreendimentos Ltda. (CNPJ 01.590.935/0001-38) , aplicando-lhe a multa referida no art. 57 da Lei nº 8.443/1992, no valor de R$ 20.000,00 (vinte mil reais) , fixando-lhe o prazo de 15 (quinze) dias, a partir das notificações, para que comprove, perante o Tribunal, o recolhimento da quantia aos cofres do Tesouro Nacional, atualizada monetariamente desde a data deste Acórdão até a data do efetivo recolhimento, se for paga após o vencimento, na forma da legislação em vigor;
9.8. condenar o Sr. Jean Fábio Braga Cordeiro (CPF: XXX.740.604-XX) , ex-Prefeito de São Luís do Quitunde/AL (gestão 01/01/2009 a 11/12/2009) , em solidariedade com a empresa Eficaz Construções e Empreendimentos Ltda. (CNPJ 01.590.935/0001-38) , ao pagamento das quantias a seguir especificadas, com a fixação do prazo de 15 (quinze) dias, a contar das notificações, para comprovarem, perante o Tribunal (art. 214, inciso III, alínea "a", do Regimento Interno) , o recolhimento das dívidas aos cofres da Fundação Nacional de Saúde/Funasa, atualizadas monetariamente e acrescidas dos juros de mora, calculadas a partir das datas discriminadas até a data da efetiva quitação do débito, DATA Valor (R$) 
10/12/2009 40.095,45
9.9. condenar o Sr. Cícero Cavalcante de Araújo (CPF XXX.808.908-XX) , ex-Prefeito de São Luís do Quitunde-AL (gestão 12/12/2009 a 04/10/2010) , em solidariedade com a empresa Eficaz Construções e Empreendimentos Ltda. (CNPJ 01.590.935/0001-38) , ao pagamento das quantias a seguir especificadas, com a fixação do prazo de 15 (quinze) dias, a contar das notificações, para comprovarem, perante o Tribunal (art. 214, inciso III, alínea "a", do Regimento Interno) , o recolhimento das dívidas aos cofres da Fundação Nacional de Saúde/Funasa, atualizadas monetariamente e acrescidas dos juros de mora, calculadas a partir das datas discriminadas até a data da efetiva quitação do débito,
DATA Valor (R$) 
26/2/2010 67.816,54
1/3/2010 1.738,88
9.10. autorizar, desde logo, nos termos do art. 28, inciso II, da Lei 8.443/1992, a cobrança judicial das dívidas caso não atendidas as notificações;
9.11. autorizar, desde logo, se requerido, com fundamento no art. 28, inciso I, da Lei 8.443/1992 c/c o art. 217, §§ 1º e 2º do Regimento Interno, o parcelamento das dívidas em até 36 parcelas, incidindo sobre cada parcela, corrigida monetariamente, os correspondentes acréscimos legais, fixando-lhes o prazo de 15 (quinze) dias, a contar do recebimento da notificação, para comprovarem perante o Tribunal o recolhimento da primeira parcela, e de trinta dias, a contar da parcela anterior, para comprovarem os recolhimentos das demais parcelas, devendo incidir sobre cada valor mensal, atualizado monetariamente, os juros de mora devidos, no caso do débito, na forma prevista na legislação em vigor, alertando os responsáveis de que a falta de comprovação do recolhimento de qualquer parcela importará o vencimento antecipado do saldo devedor, nos termos do §2º do art. 217 do Regimento Interno deste Tribunal;
9.12. enviar cópia deste Acórdão, bem como do Relatório e do Voto que o fundamentam, à Procuradoria da República no Estado de Alagoas, nos termos do §3º do art. 16 da Lei 8.443/1992 c/c o § º do art. 209 do Regimento Interno do TCU, para adoção das medidas cabíveis;
9.13. enviar cópia deste Acórdão à Fundação Nacional de Saúde e aos responsáveis, para ciência, informando que a presente Deliberação, acompanhada do Relatório e do Voto que a fundamentam, está disponível para a consulta no endereço www.tcu.gov.br/acordaos, além de esclarecer que, caso requerido, o TCU poderá fornecer sem custos as correspondentes cópias, de forma impressa. [grifos contidos na redação original foram suprimidos]
HISTÓRICO
2.	A Fundação Nacional de Saúde (Funasa) instaurou processo de Tomada de Contas Especial (TCE) em face da impugnação parcial de despesas referentes ao Termo de Compromisso TC/PAC 350/2007 (Siafi 635056) de recursos federais repassados à Prefeitura Municipal de São Luís do Quitunde/AL que se destinavam à ação de melhorias sanitárias domiciliares. O ajuste se destinava à construção de 245 módulos sanitários domiciliares (MSD) , conforme plano aprovado à peça 1, p. 93-97) com o repasse de recursos pela União da ordem de R$ 540.000,00 (60% do inicialmente pactuado) .
2.1.	Uma vez processada a presente TCE em sua fase interna (peças 1-3) , os autos foram encaminhados para análise da Secretaria de Controle Externo no Estado de Alagoas - Secex/AL que, no que pertine à presente análise, promoveu a citação do ex-Prefeito daquele município, Jean Fábio Braga Cordeiro, em face das seguintes ocorrências (peças 18 e 25) :
 (...) 
2. O débito é decorrente do pagamento por serviços que não foram executados, no âmbito do Termo de Compromisso - TC/PAC 350/2007, consoante verificado pela fiscalização da Funasa, o que contrariou o disposto nos itens 3, letra "c" e 4 do Termo de Compromisso e no respectivo Plano de Trabalho, no art. 22 da IN/STN 1/1997, nos arts. 62 e 63 da Lei 4.320/1964 e no art. 93 do Decreto-Lei 200, de 1967, bem como pela não conclusão dos serviços pagos e iniciados na gestão anterior, e ainda com saldo de recursos a serem repassados pela Funasa, deixando as obras inacabadas, por conta de pendências identificadas pela Funasa e levadas ao conhecimento do Município durante a sua gestão, ou pela não adoção de providências para rescindir o convênio, ou mesmo em face dos ex-prefeitos que o antecederam e da empresa contratada para responsabilização pelos danos causados ao erário.
DATA Valor (R$) 
10/12/2009 40.095,45.
2.2.	O mencionado responsável apresentou suas alegações de defesa à peça 34. A unidade técnica de origem não acolheu os argumentos lançados naquela peça e propôs que as contas fossem julgadas irregulares com imputação de débito, pela integralidade do montante constante em sua citação, e a aplicação da multa prevista no art. 57 da Lei 8.443/1992 (peças 72-74) . O Ministério Público junto ao TCU (MP/TCU) anuiu, com ajustes, àquela proposta (peça 75) . 
2.3.	Em 16/7/2019, rejeitando o parecer do MP/TCU, foi prolatado o Acórdão 5272/2019-TCU-Segunda Câmara, nos termos subscritos no subitem 1.1 deste Exame.
2.4.	Irresignado com aquele julgamento, o responsável, ora recorrente, apresenta recurso de reconsideração o qual se passa à análise.
EXAME DE ADMISSIBILIDADE 
3.	O exame de admissibilidade desta Secretaria (peças 96 e 97) propôs o conhecimento do recurso e a concessão de efeito suspensivo aos itens 9.5, 9.8 e 9.10 do acórdão recorrido. Por meio de despacho (peça 99) , aquele exame foi ratificado pelo relator do recurso, Ministro João Augusto Ribeiro Nardes.
EXAME DE MÉRITO
4.	Delimitação
4.1.	Constitui objeto do presente exame analisar:
a) em sede preliminar:
a.1) se incide o instituto da prescrição quinquenal sobre o débito ou a pena de multa aplicada ao recorrente;
a.2) se resta caracterizado cerceamento à defesa do recorrente em face do transcurso de tempo; e
b) no mérito, se, em face da ausência de conduta dolosa do recorrente e da comprovação da ocorrência de dano ao Erário, o débito a ele imputado pode ser desconstituído e a multa afastada.
5.	Prescrição sobre o débito e a multa
5.1.	Em sua primeira preliminar, o recorrente argumenta que incidiu o instituto da prescrição quinquenal sobre o débito e a multa, ora recorridos, uma vez que (peça 95, p. 2-8) :
	a) o Supremo Tribunal Federal (STF) , ao julgar o RE 669.069 (Tema 666 de Repercussão Geral) , entendeu que o instituto da imprescritibilidade não incide sobre a reparação de dado ao Erário decorrente de ilícitos civis. Resta pendente de apreciação o RE 636.866 (Tema 899) sobre a prescrição da pretensão de ressarcimento fundada em decisão de tribunais de contas, já existindo liminar monocrática (MS 35.294/DF, relatoria do Ministro Marcou Aurélio) acolhendo a tese de prescritibilidade quinquenal em face de acórdão condenatório do TCU em processo de TCE;
	b) no presente caso concreto, se verifica que a transferência de recursos se deu em 2009 e a citação do recorrente em 2016, tendo passado sete anos;
	c) deve ser aplicado o prazo quinquenal de prescrição em face das disposições contidas na Lei 9.873/1999, com base em outro precedentes do STF, qual sejam, as decisões liminares no MS 35.971 (de relatoria do Ministro Marco Aurélio) e MS 32.201 (de relatoria do Ministro Luís Roberto Barroso) , onde se verificou interregno de tempo superior a cinco anos em face de acórdãos condenatórios do TCU;
	d) diversas outras leis aplicam o prazo quinquenal de cinco anos, como o Código Tributário Nacional, a Lei 9.874/1999, Lei de Improbidade Administrativa e Lei 8.112/1990. Também assim o é pelo disposto no Decreto 20.910/1932;
	e) há determinação no âmbito do próprio TCU de aprofundamento do tema em questão (Estudo Técnico 3/2015, Gabinete do Ministro Weder de Oliveira) ; e
	f) no caso específico da prescrição da pena de multa deve ser aplicada a analogia do disposto no art. 23 da Lei de Improbidade Administrativa (Lei 8.429/1992) . 
Análise:
5.2.	Não assiste razão ao recorrente.
5.3.	O próprio recorrente menciona em suas razões recursais que o posicionamento atualmente vigente da prescritibilidade, ou não, dos débitos decorrentes de acórdãos condenatórios dos tribunais de contas resta sobrestado, em todos os juízos e tribunais do Poder Judiciário, conforme decidido no reconhecimento de repercussão geral sobre o respectivo tema, de número 899, tomada no âmbito do RE 636.866, assim decidido (relatoria do então Ministro Teori Zavascki - publicado no DJ de 4 de 4/10/2016) :
 (...) 
3. Ante o exposto, defiro o pedido.
Para efeito do § 5º do art. 1.035 do CPC, determino a suspensão do processamento de todas as demandas pendentes em tramitação no território nacional, mas exclusivamente aquelas em que esteja em debate a prescrição do pedido de ressarcimento ao erário baseado em título de Tribunal de Contas.
Oficie-se aos Presidentes de todos os Tribunais do país e da Turma Nacional de Uniformização dos Juizados Federais, com cópia desta decisão e do acórdão do Supremo Tribunal Federal em que se reconheceu a repercussão geral. 
5.4.	Há que se ressaltar que esta decisão, exarada em sede de repercussão geral têm força vinculante perante os órgãos de Poder Judiciário, e a análise de seu mérito ainda não foi concluída pelo STF. Dessa forma, os precedentes invocados pelo recorrente, posteriores à publicação da mencionada decisão, ou não detêm eficácia, ou, quando muito, têm eficácia inter partes por força de precárias decisões judiciais liminares adotadas monocraticamente, ainda que por Ministros do STF.
5.5.	De outro lado, enquanto o Supremo Tribunal Federal não decidir sobre o mérito dessa questão, o TCU, pelo princípio da separação de instâncias, tem a discricionariedade de continuar aplicando a Súmula-TCU 282 que reza: "As ações de ressarcimento movidas pelo Estado contra os agentes causadores de danos ao erário são imprescritíveis".
5.6.	As diversas normas em defesa da prescrição quinquenária sobre o débito têm aplicabilidade limitada às suas respectivas regulamentações. No caso da Lei 8.443/1992 (posterior à vigência da Constituição Federal) , porquanto inexistente a limitação de prazo prescricional de débitos, se entende pela prevalência da tese de sua imprescritibilidade, com base no que reza do disposto no § 5º do art. 37 da Constituição Federal.
5.7.	Já em relação à prescrição da pretensão punitiva, este Tribunal firmou entendimento de que o prazo prescricional não é de cinco anos, como defende o recorrente, mas sim de dez anos. Esse entendimento decorre do fato de que, como a Lei Orgânica do TCU não previu prazo prescricional para aplicação de pena, o TCU se valeu do disposto no art. 205 do Código Civil ("A prescrição ocorre em dez anos, quando a lei não lhe haja fixado prazo menor") para fixar tal prazo, conforme decidido em incidente de uniformização de jurisprudência referente ao julgamento do Acórdão 1441/2016-TCU-Plenário (relatoria do Ministro Walton Alencar Rodrigues) , no qual foi decidido que:
 (...) 
9.1. deixar assente que:
9.1.1. a pretensão punitiva do Tribunal de Contas da União subordina-se ao prazo geral de prescrição indicado no art. 205 do Código Civil;
9.1.2. a prescrição a que se refere o subitem anterior é contada a partir da data de ocorrência da irregularidade sancionada, nos termos do art. 189 do Código Civil;
9.1.3. o ato que ordenar a citação, a audiência ou oitiva da parte interrompe a prescrição de que trata o subitem 9.1.1, nos termos do art. 202, inciso I, do Código Civil;
9.1.4. a prescrição interrompida recomeça a correr da data em que for ordenada a citação, a audiência ou oitiva da parte, nos termos do art. 202, parágrafo único, parte inicial, do Código Civil;
9.1.5. haverá a suspensão da prescrição toda vez que o responsável apresentar elementos adicionais de defesa, ou mesmo quando forem necessárias diligências causadas por conta de algum fato novo trazido pelos jurisdicionados, não suficientemente documentado nas manifestações processuais, sendo que a paralisação da contagem do prazo ocorrerá no período compreendido entre a juntada dos elementos adicionais de defesa ou da peça contendo o fato novo e a análise dos referidos elementos ou da resposta da diligência, nos termos do art. 160, §2º, do Regimento Interno;
9.1.6. a ocorrência desta espécie de prescrição será aferida, independentemente de alegação da parte, em cada processo no qual haja intenção de aplicação das sanções previstas na Lei 8.443/1992;
9.1.7. o entendimento consubstanciado nos subitens anteriores será aplicado, de imediato, aos processos novos (autuados a partir desta data) bem como àqueles pendentes de decisão de mérito ou de apreciação de recurso por este Tribunal.
5.8.	Por se tratar de incidente de uniformização de jurisprudência, não há razão para que, com base no princípio da segurança jurídica, essa matéria seja novamente rediscutida por este Tribunal, em especial, pela aplicabilidade do que dispõe a Lei de Improbidade Administrativa, como assevera o recorrente. Aliás, este Tribunal já se decidiu pela não incidência daquela norma a sua processualística, conforme entendimento que se extrai do Acórdão 1000/2015-TCU-Plenário, verbis:
A jurisdição exercida pelo TCU tem assento constitucional e é exercida de forma autônoma à persecução eventualmente realizada pelo Ministério Público com base na Lei de Improbidade Administrativa. Não há bis in idem caso ocorra condenação do responsável a ressarcir o erário em ambos os processos, uma vez que a parte pode demonstrar a uma das instâncias a quitação do débito já efetuada à outra instância. 
6.	Cerceamento de defesa
6.1.	Em outra preliminar, o recorrente argumenta que o acórdão incorreu em cerceamento de sua defesa e ofensa ao contraditório. Com efeito (peça 95, p. 8-12) :
	a) não havia mais a possibilidade de produzir provas em face do longo transcurso de tempo entre a conclusão do mandato do recorrente e o pedido de informações por parte deste Tribunal, ou seja, mais de sete anos. Houve diligências junto à atual administração municipal, porém sem êxito;
	b) o direito ao contraditório resta ferido tanto sob o aspecto processual, como material, princípio este que fundamenta o Estado Democrático de Direito, conforme mencionado na ADI 1.511, do STF, relatoria do Ministro Carlos Velloso;
	c) o Município de São Luís do Quitunde/AL, no instante em que se nega informar a documentação requerida, o regular exercício da defesa é suprimido por completo. Os prefeitos sucessores são ferrenhos opositores políticos, conforme atestam as notícias anexadas nos autos, fatos esses desconsiderados no âmbito do acórdão recorrido;
	d)  segundo reza a melhor doutrina, ninguém pode ser privado de seus direitos sem que o respectivo processo contenha todas as formalidades legais, além disso, deve ser observada a plenitude da defesa com todos os recursos a ela inerentes. Tais exigências se estendem no âmbito administrativo; e
	e) o princípio do devido processo legal, quanto ao contraditório e à ampla defesa, não foi observado no presente caso concreto visto que a " (...) documentação necessária para tanto está sob a guarda de terceiros, in casu, Município de São Luiz do Quitunde" [sublinhados suprimidos]. Além disso, há precedente neste Tribunal que anulou acórdãos que não observaram tais princípios, qual seja, o Acórdão 1043/2014-TCU-Segunda Câmara (relatoria do Ministro Aroldo Cedraz) .
Análise:
6.2.	Não assiste razão ao recorrente.
6.3.	Inicialmente, há que se assinalar que o interregno entre a data em que os recursos foram creditados ao Município de São Luís do Quitunde, em 5/1/2009 (peça 1, p. 170) , e a citação do recorrente, em 25/7/2016 (peça 30) , o que perfaz, aproximadamente, 7 anos e meio. A análise sobre o argumento efetuada pela unidade técnica de origem, assinala que o mero transcurso de tempo não caracteriza cerceamento de defesa e que o recorrente foi notificado na fase interna da TCE, nos seguintes termos (peça 72, p. 5) :
 (...) 
17. Quanto ao lapso temporal, o posicionamento deste Tribunal, exemplificado pelo enunciado do Acórdão 6974/2014-TCU-Primeira Câmara, rel. AUGUSTO SHERMAN, é no sentido de que:
'Somente o longo decurso de tempo entre a data da transferência dos recursos e a instauração da tomada de contas especial não é suficiente para o trancamento das contas, o qual só ocorrerá após a verificação de que o lapso temporal tenha prejudicado efetivamente o exercício, pelo responsável, do direito à ampla defesa e ao contraditório' (grifei) .
18. Os recursos foram transferidos ao município em 2009 e o Sr. Jean Fábio Braga Cordeiro foi citado em 2016, tendo transcorrido um prazo de sete anos, não restando prejudicado o seu direito à ampla defesa e ao contraditório. Neste período, o ex-prefeito foi também notificado pela Funasa ainda na fase interna da tomada de contas especial (peça 3, p. 135) . [grifos na redação original foram suprimidos]
6.4.	Acresce-se àqueles acertados apontamentos que este Tribunal tem levado como parâmetro balizador do termo "longo decurso de tempo", o intervalo de tempo superior a dez anos, nos termos do que já decidido, por exemplo, no âmbito do Acórdão 175/2019-TCU-Primeira Câmara (relatoria Marcos Bemquerer) do qual se extrai o seguinte entendimento:
O interregno de mais de dez anos entre a ocorrência dos fatos e a notificação dos sucessores e herdeiros do responsável dificulta, ou até mesmo impede, a produção de provas, inviabilizando o pleno exercício do direito à ampla defesa, devendo as contas ser consideradas iliquidáveis.
6.5.	Assim sendo, no presente caso concreto, não se exauriu o prazo decenal. Ademais, com base no princípio pas de nullité sans grief, entende-se que é ônus processual de quem alega a efetiva demonstração de prejuízo ao exercício da defesa (Acórdão 9.570/2015-TCU-Segunda Turma, relatoria do Ministro Augusto Nardes) , o que também não foi providenciado pelo recorrente. 
6.6.	Noutra senda, o recorrente alega que a municipalidade se negou a fornecer a documentação sendo que tal afirmação não encontra o necessário respaldo documental. Ainda que se admita que seus sucessores sejam inimigos políticos, no Brasil, compete ao Poder Judiciário promover eventuais conflitos, sobretudo, se o pedido diz respeito à disponibilização de documentos e comprovantes de despesas, não constando nestes autos nenhuma providência nesse sentido por parte do recorrente.  
6.7.	Por fim, é inaplicável o precedente deste Tribunal invocado pelo recorrente uma vez que a citação do recorrente foi válida (vide peça 34) e, como dito alhures, se deu em prazo inferior ao decenal.
7.	Desconstituição do débito e afastamento da multa
7.1.	No mérito, o recorrente argumenta que o débito deve ser desconstituído e a multa a ele aplicada deve ser afastada, pois (peça 95, p. 12-14) :
	a) exerceu o seu mandato eletivo frente à municipalidade somente por onze meses e agiu de forma escorreita e tendo cumprido regularmente seus encargos, inclusive quanto à aplicação dos recursos da Funasa;
	b) somente conseguiu alguns poucos documentos que seguem anexos. Ademais, não é prática comum do gestor guardar consigo cópias dos comprovantes de despesas;
	c) a aplicação dos recursos em discussão envolveu a ampliação a construção de 50 MDS's para 79, não havendo quaisquer pendências e tendo realizado a escorreita prestação de contas exigida nos termos reconhecidos pela própria Funasa;
d) o Parecer Financeiro 21/2015 atesta a regularidade da aplicação de recursos sob sua responsabilidade; e
e) por fim, agiu de boa-fé, não praticou nenhum ato improbo e nenhuma infringência aos princípios da administração pública, não existindo nos autos a comprovação de conduta imoral de sua parte. Além disso, inexistiu enriquecimento ilícito de sua parte ou prejuízo ao Erário.
Análise:
7.2.	No mérito, também não assiste razão ao recorrente.
7.3.	Inicialmente, é importante mencionar que:
7.3.1. 	O débito imputado ao recorrente se fundamenta nos pareceres técnicos da Funasa: Notificação Técnica 4, de 21/7/2014 (peça 2, p. 370 e 371) , Relatório de Visita Técnica 3, de 28/7/2014 (peça 2, p. 374-376) e Parecer Financeiro 89/2014 (peça 2, p. 380-381) , que atestam que os gastos referentes à pactuação em questão correspondem ao montante de R$ 441.231,94. 
7.3.2.	De outro lado, foram pagos à empresa contratada o valor total de R$ 553.298,19 (vide tabela de pagamentos elaborada pela Secex/AL à peça 11, p. 7, item 37.3) .
7.3.3.	Assim, a diferença daqueles dois montantes de valores representa o valor total do débito, de R$ 112.066,25, tendo em vista o pagamento, a maior, por despesas que representam execução de MDS's, a menor.
7.3.4.	Como a gestão desses recursos envolveu três responsáveis distintos (vide tabela à peça 11, p. 8, item 37.10) e cotejando-se os respectivos períodos de exercício dos cargos com as respectivas datas de pagamento, da outra tabela mencionada no item 7.3.2 deste Exame, coube ao recorrente, o montante de R$ 40.095,45. 
7.3.5.	A Secex/AL elencou o rol dos dispositivos normativos infringidos, dentre os quais (peça 11, p. 12, subalínea "d.1") : 
 (...) contrariou o disposto nos itens 3, letra "c" e 4 do Termo de Compromisso e no respectivo Plano de Trabalho, no art. 22 da IN/STN 1/1997, nos arts. 62 e 63 da Lei 4.320/1964 e no art. 93 do Decreto-Lei 200, de 1967.
7.3.6.	Ao se analisar as razões recursais do recorrente quanto à imputação de débito (peça 95, p. 12-14, itens 44-56) , verifica-se que são, no essencial, as mesmas apresentadas em suas alegações de defesa (peça 34, p. 7-8, itens 30-40) .
7.4.	Dito isso, entende-se que competia ao recorrente trazer aos autos novos argumentos ou elementos que desconstituíssem os fundamentos da parcela de débito a ele imputada. Ao deixar de apresentar fatos impeditivos, modificativos ou extintivos em relação aos fundamentos do acórdão recorrido, não se tem motivo suficiente para desconstituir ou mitigar quaisquer valores sore o débito, sendo aplicável no presente caso concreto a última parte do entendimento que se extrai do Acórdão 1522/2016-TCU-Plenário (relatoria do Ministro Benjamin Zymler) :
A distribuição do ônus probatório nos processos de fiscalização do TCU segue a disciplina do art. 373 da Lei 13.105/2015 (CPC) , aplicada às peculiaridades da atividade de controle externo, competindo: a) à unidade técnica do Tribunal demonstrar os fatos apurados nas fiscalizações, mediante a juntada das evidências que os suportam; b) aos órgãos fiscalizados e aos terceiros interessados provar os fatos impeditivos, modificativos ou extintivos do direito do Estado de obter ressarcimento e/ou punir a prática de ato ilegal, ilegítimo e antieconômico que lhes fora atribuída pelo corpo instrutivo do Tribunal.
7.5.	Da reanálise dos argumentos recursais apresentados pelo recorrente, seguem-se os seguintes apontamentos:
a) em que pese ter exercido seu mandato municipal por 11 meses, geriu a integralidade dos recursos repassados e acabou beneficiado pelo critério de distribuição proporcional de débito. Seus sucessores arcaram com o montante de R$ 69.555,42; 
b) não consta dos autos que o recorrente tenha, sequer, requerido a documentação faltante por meio administrativo ou judicial. Incabível a alegação de que não tinha meios de exercer seu direito à ampla defesa nos termos já analisados no item 6 deste Exame;
c) a pendência imputada ao recorrente diz respeito à constatação de que foram pagos valores, a maior, por obras de MDS's executadas a menor. Para essa imputação não foi apresentado nenhuma justificativa ou novo documento;
d) quanto aos apontamentos referentes à Nota Técnica 21/2015, a unidade técnica de origem, já na proposta de citação do recorrente, rechaçou, de forma suficiente, suas considerações a despeito daquele documento ao apreciar os períodos de gestão de cada ex-prefeito, senão vejamos (peça 11, p. 8) :
 (...) 
37.9. Em se tratando da responsabilidade pelo débito oriundo da execução parcial do objeto, o Parecer Financeiro 21/2015, de 29/5/2015, da Funasa (peça 3, p. 109-111) alegou, em relação ao Sr. Jean Cordeiro, que "durante a sua gestão a execução foi proporcional aos recursos liberados [...] a obra seguiu a execução normal e as pendências só foram apontadas na gestão seguinte".
37.10. Contudo, a informação da Câmara Municipal de São Luiz do Quitunde/AL juntada à peça 4 revela outra situação relacionada ao comando da Prefeitura, resumida na tabela 1 abaixo:
Tabela 3 - Relação dos prefeitos de S. L. do Quitunde/AL entre 1/1/2009 a 31/12/2012
PREFEITO PERÍODO DE GESTÃO
Jean Fábio Braga Cordeiro 1/1/2009 a 11/12/2009
Cícero Cavalcante de Araújo 12/12/2009 a 4/10/2010
Antônio da Silva Pedro Júnior 5/10/2010 a 31/5/2011
Cícero Cavalcante de Araújo 1/6/2011 a 31/12/2012
37.11. As tabelas 2 e 3 acima revelam que o Sr. Jean Fábio autorizou os pagamentos com os recursos da 1ª parcela repassada, no valor de R$ 180.000,00, em 31/12/2008, os quais tiveram a prestação de contas parcial aprovada, inclusive quanto à execução física (vide itens 12 e 13 acima) . A mesma tabela demonstra que o Sr. Jean Fábio Braga ordenou despesas com recursos da última parcela, repassada em 2/9/2009, cuja prestação de contas não foi integralmente aprovada. De fato, entre 1/10/2009 e 10/12/2009, em seu mandato, autorizou pagamentos adicionais que montam R$289.845,75;
e) com relação às alegações do recorrente de que agiu com boa-fé e de que não há provas nos autos de que agiu com dolo ou de que tenha incorrido em ato ímprobo:
e.1) o fundamento legal para julgamento irregular de suas contas não foi o disposto na alínea "d" do inciso III do art. 16 da Lei 8.443/1992 ("") de forma que não compete a este Tribunal a comprovação de conduta dolosa;
e.2) a responsabilidade do recorrente é de natureza subjetiva, caracterizada pela sua culpa stricto sensu. Desse modo, é suficiente a quantificação do dano, a identificação da conduta do responsável que caracterize sua culpa e a demonstração do nexo de causalidade entre a conduta culposa (stricto sensu) e a irregularidade que ocasionou o dano ao erário;
e.3) para fins de eventual redução da multa, a boa-fé não pode ser presumida, devendo ser demonstrada e comprovada a partir dos elementos que integram os autos. Como no presente caso, a multa se deu com base no art. 57 da LOTCU, sendo proporcional ao débito, sem que haja sua desconstituição não se vê motivo suficiente para a redução da multa aplicada ao recorrente.
7.6.	Por fim, à míngua de novos elementos, prevalece a ausência da destinação final da parcela de débito imputada ao recorrente. 
CONCLUSÃO
8.	Da análise anterior, conclui-se que:
a) até que o Supremo Tribunal Federal decida sobre o mérito da repercussão geral referente ao Tema 899, prevalece a Súmula-TCU 282 sobre a imprescritibilidade do débito. Em relação à prescrição sobre a pretensão punitiva o prazo não é quinquenal, mas decenal com base no art. 205 do Código Civil;
b) não há que se falar em cerceamento à defesa quando não transcorrido prazo superior a dez anos e sem comprovação nos autos de que o responsável tenha adotado medidas administrativas ou judiciais para a obtenção de documentos de seu interesse;
c) as razões recursais apresentadas pelo do recorrente, devem apresentar novos argumentos ou documentos tendentes ao reconhecimento de fatos impeditivos, modificativos ou extintivos sobre os fundamentos do acórdão recorrido. Ademais, a boa-fé, no âmbito deste Tribunal, não se presume, competindo ao responsável a sua cabal demonstração na pretensão de ver afastada ou sopesada o valor da multa a ele aplicada.
8.1.	Com base nessas conclusões e constatando-se que o presente processo preenche todos os pressupostos de sua constituição e de seu desenvolvimento válido e regular, propõe-se negar provimento ao recurso. 
PROPOSTA DE ENCAMINHAMENTO
9.	Ante o exposto, propõe-se, com base nos arts. 32, inciso I, e 33 da Lei 8.443/1992:
	a) conhecer o recurso interposto, para, no mérito, negar-lhe provimento;
	b) dar ciência ao recorrente, aos demais interessados e ao Procurador-chefe da Procuradoria da República no Estado de Alagoas quanto ao acórdão que vier a ser proferido."
É o Relatório.

8.1. Fernando Antônio Lambo Muniz Falcão (5.589/OAB/AL), Deraldo Veloso de Souza (8.300/OAB-AL) e outros, representando Jean Fábio Braga Cordeiro.  
8.2. Edson Ferreira Lima (11.668/OAB-AL), representando Eficaz Construções e Empreendimentos Ltda - Epp.  
8.3. Adeilson Teixeira Bezerra (4.719/OAB-AL), representando Cicero Cavalcanti de Araujo.

Subprocurador-Geral Paulo Soares Bugarin.

TOMADA DE CONTAS ESPECIAL. CONSTRUÇÃO DE MÓDULOS SANITÁRIOS DOMICILIARES. TERMO DE COMPROMISSO. FUNASA. INEXECUÇÃO DOS SERVIÇOS. CONTAS JULGADAS IRREGULARES. DÉBITO. MULTA. RECURSO DE RECONSIDERAÇÃO. CONHECIMENTO. NÃO INFRINGÊNCIA À AMPLA DEFESA. AUSÊNCIA DE MOTIVOS SUFICIENTES PARA DESCONSTITUIR O DÉBITO OU AFASTAR A APLICAÇÃO DA PENA DE MULTA. NÃO PROVIMENTO.

TOMADA DE CONTAS ESPECIAL (TCE)

Secretaria de Recursos (Serur).

Trata-se de recurso de reconsideração interposto por Jean Fábio Braga Cordeiro, ex-Prefeito Municipal de São Luís do Quitunde/AL (peça 95) , contra o Acórdão 5272/2019-TCU-Segunda Câmara, que cuidou de Tomada de Contas Especial (TCE) instaurada pela Fundação Nacional de Saúde (Funasa) em face da impugnação parcial de despesas referentes ao Termo de Compromisso TC/PAC 350/2007 (Siafi 635056) de recursos federais repassados ao município para construção de 245 módulos sanitários domiciliares (MSD) .
2.	Inicialmente, reitero o conhecimento do recurso, nos termos do despacho à peça 99, por estarem preenchidos os requisitos de admissibilidade previstos nos artigos 32, inciso I, e 33 da Lei Orgânica do Tribunal de Contas da União.
3.	Sem prejuízo dos destaques que farei adiante, incorporo às minhas razões de decidir a manifestação da Secretaria de Recursos do TCU (Serur) , acompanhada pelo parecer do Ministério Público junto a este Tribunal (MPjTCU) , que propugna pela manutenção dos termos do acórdão recorrido.
4.	Em síntese, as razões recursais referem-se à incidência da prescrição quinquenal sobre o débito ou a pena de multa aplicada ao recorrente; ao cerceamento à defesa do recorrente em face do transcurso de tempo; e à possibilidade de desconstituição do débito e do afastamento da multa diante da ausência de conduta dolosa do recorrente.
5.	Não assiste razão ao recorrente no tocante à suposta prescrição sobre o débito e a multa. Apesar de existir determinação monocrática no âmbito do Supremo Tribunal Federal (RE 636.866) no sentido de suspender o processamento de todas as demandas pendentes em tramitação no território nacional em que esteja em debate a prescrição do pedido de ressarcimento ao erário baseado em título de Tribunal de Contas, deve ser esclarecido que esta decisão, exarada em sede de repercussão geral, têm força vinculante perante os órgãos de Poder Judiciário, e a análise de seu mérito ainda não foi concluída pelo STF. 
6.	Na mesma linha, enquanto não houver deliberação do mérito dessa questão pelo STF, deve incidir no presente caso, em face da separação de instâncias, o entendimento consubstanciado por meio da Súmula-TCU 282 no sentido de que "As ações de ressarcimento movidas pelo Estado contra os agentes causadores de danos ao erário são imprescritíveis".
7.	No tocante à prescrição da pretensão punitiva, esta Corte firmou entendimento de que o prazo é de dez anos, nos termos de incidente de uniformização de jurisprudência materializado por meio do Acórdão 1441/2016-TCU-Plenário. Considerando que a data de depósito dos recursos na conta bancária do Município de São Luís do Quitunde ocorreu em 5/1/2009 e a citação do recorrente, em 25/7/2016, o lapso temporal de menos de oito anos situa-se em patamar inferior ao teto estabelecido na mencionada decisão.
8.	Não assiste melhor sorte ao recorrente na tentativa de demonstrar a ocorrência de cerceamento de defesa e ofensa ao contraditório. Este Tribunal reconhece, em algumas situações, que o "longo decurso de tempo" deve superar o período de dez anos (175/2019-TCU-Primeira Câmara) . No presente caso, os recursos foram transferidos ao município no exercício de 2009 e o Sr. Jean Fábio Braga Cordeiro foi citado em 2016, ou seja, não houve qualquer prejuízo à ampla defesa. Acrescente-se que durante esse interregno, o ex-prefeito foi também notificado pela Funasa ainda na fase interna da tomada de contas especial (peça 3, p. 135) .
9.	Por fim, o pleito de desconstituição do débito e afastamento da multa formulado também não merece ser acolhido. O recorrente apenas repisa a argumentação apresentada e analisada no acórdão recorrido, conforme destaque no relatório precedente.
10.	O débito a ele imputado foi adequadamente definido e individualizado entre os três responsáveis que geriram os valores federais recebidos pelo município. Em suma, a pendência imputada ao recorrente tem correlação com valores pagos a mais por obras de módulos domiciliares sanitários (MDS's) executadas a menos. Para essa imputação, não houve qualquer apresentação de justificativa ou novo documento. 
11.	Aliás, não foi acostada aos autos qualquer documentação que ilustrasse a busca do recorrente em obter elementos que dessem suporte a sua tentativa de desconstituição dos débitos. E, nos termos da jurisprudência desta Casa, recai sobre o gestor a obrigação de prestar contas, demonstrando a boa e regular aplicação de recursos transferidos mediante convênio.
12.	Quanto à questão afeta à conduta do gestor, registro que não há necessidade da comprovação de má-fé ou dolo para que haja punição dos responsáveis. Desse modo, considerando a existência de débito ao erário combinada com o descumprimento das normas aplicáveis ao convênio e o nexo de causalidade entre a conduta do gestor e o resultado negativo, não há que se presumir a presença de boa-fé.
13.	Nessa linha, descabida eventual redução da multa, uma vez que foi embasada no art. 57 da LOTCU, sendo proporcional ao débito e à gravidade da conduta praticada pelo recorrente. 
	Ante o exposto, uma vez que não procedem as alegações do recorrente, e em consonância com os pareceres emitidos nos autos, VOTO por que este Tribunal adote a minuta de Acórdão que trago à apreciação deste Colegiado.
TCU, Sala das Sessões Ministro Luciano Brandão Alves de Souza, em 2 de abril de 2020.
Ministro JOÃO AUGUSTO RIBEIRO NARDES 
Relator